---
title: "AR-MA manual"
output:
  pdf_document: default
  html_document: default
date: "2023-09-16"
---

```{r setup, include=FALSE}
knitr::opts_chunk$set(echo = TRUE)
```

## White Noise

Pembangkitan data berpola AR, MA, ARMA, dan banyak proses deret waktu lainnya diawali pembangkitan *white noise*. *White noise* merupakan sederet nilai dari peubah bebas stokastik identik. Oleh karena itu, *white noise* memiliki dua karakteristik penting:

1.  *White noise* tidak memiliki autokorelasi (**karena saling bebas**)
2.  Nilai harapan dan ragam *white noise* sama (**karena berasal dari peubah acak bebas stokastik identik**)

*White noise* dibangkitkan dari suatu peubah acak, umumnya peubah acak normal.

```{r}
wn <- rnorm(200)
ts.plot(wn)
```

Dapat terlihat bahwa *white noise* tidak memiliki autokorelasi dari ACF. Perhatikan bahwa lag ke-0 adalah korelasi observasi ke-t dengan dirinya sendiri. Nilai korelasi tersebut pasti 1. Sebagai alternatif, lag pertama di plot ACF dapat ditetapkan sebagai 1 (alih-alih 0) dengan menambahkan argumen `xlim(1, lag akhir)`. Plot tersebut dapat disandingkan bersamaan dengan membuat matriks $1 \times 2$ dengan `par(mfrow = c(1,2))`.

```{r}
par(mfrow = c(1, 2)) 
acf(wn)
acf(wn, xlim = c(1, 20))
```

## Proses MA

Proses MA dapat dituliskan sebagai berikut:

$$
y_{t} = c + \varepsilon_t + \theta_{1}\varepsilon_{t-1} + \theta_{2}\varepsilon_{t-2} + \dots + \theta_{q}\varepsilon_{t-q} = c+{\varepsilon_t+\sum_{i=1}^p \theta_i\varepsilon_{t-i}}
$$

Terlihat bahwa $\varepsilon_t$, atau *white noise*, berperan penting dalam pembangkitan proses MA.

## Pembangkitan Proses MA(1)

Akan dicoba membangkitkan proses MA paling sederhana, yaitu MA(1) dengan $\theta = 0.5$ sebanyak 100 observasi dan $c=0$. Karena diperlukan satu nilai awal untuk $e_{t-1}$, masukkan nilai pertama white noise sebagai nilai awal tersebut.

```{r}
set.seed(1234)
ma <- wn[1]
```

Nilai-nilai selanjutnya dapat dicari melalui *loop*. Bentuk loop dapat dilihat dari rumus MA(1) yang hendak dibangkitkan:

$$
y_t = e_t+0.5e_{t-1}
$$

```{r}
for(i in 2:200){
   ma[i] <- wn[i] + 0.5 * wn[i - 1] 
}
ma
```

## Karakteristik MA(1)

### Plot Time Series

```{r}
ts.plot(ma)
```

Berdasarkan plot time series, terlihat bahwa data MA(1) yang dibangkitkan stasioner dalam rataan

### Plot ACF

```{r}
acf(ma,lag.max = 20)
```

Berdasarkan plot AFC tersebut, terlihat bahwa plot ACF *cuts off* di lag pertama

### Plot PACF

```{r}
pacf(ma)
```

Berdasarkan plot PACF tersebut, terlihat bahwa plot PACF cenderung *tails off* dan membentuk gelombang sinus

### Plot EACF

```{r}
eacf(ma)
```

Berdasarkan pola segitiga nol pada plot EACF, terlihat bahwa segitiga nol berada pada ordo AR(0) dan ordo MA(1)

### Scatterplot Antar Lag

#### Korelasi antara $Y_t$ dengan $Y_{t-1}$

```{r}
#Yt
yt_ma <- ma[-1]
yt_ma
#Yt-1
yt_1_ma <- ma[-200]
yt_1_ma
```

```{r}
plot(y=yt_ma,x=yt_1_ma)
```

```{r}
cor(yt_ma,yt_1_ma)
```

#### Korelasi antara $Y_t$ dengan $Y_{t-2}$

```{r}

```

## Fungsi pembangkitan ARMA

Setelah mengetahui cara membangkitkan data berpola AR, MA, dan ARMA sederhana, bagaimana cara melakukan pembangkitan data berpola tersebut yang lebih kompleks? Apakah dapat dibuat suatu fungsi yang fleksibel yang memungkinan pembangkitan dengan berapapun jumlah koefisien?

Pertama, lihat kembali bentuk umum data berpola ARMA.

$$
y_{t} = c + \sum_{i=1}^p \phi_{i}y_{t-i} + \sum_{j=1}^q \varepsilon_{t-j}+ \varepsilon_{t}
$$

Komponen $c$ dan $\varepsilon_{t}$ cukup mudah untuk dibuat dan dicari. Bagaimana untuk komponen AR dan MA? Bayangkan ada koefisien dan data sebagai berikut:

$$
\begin{aligned}
\begin{bmatrix}
\phi_1 \  \phi_2 \ \phi_3
\end{bmatrix}&=
\begin{bmatrix}
0.3 \ 0.5 \ 0.2
\end{bmatrix}
\\
\begin{bmatrix}
y_{t-1} \  y_{t-2} \ y_{t-3}
\end{bmatrix}&=
\begin{bmatrix}
1 \ 2 \ 3
\end{bmatrix}
\end{aligned}
$$

Maka dari itu,

$$
\begin{aligned}
\begin{bmatrix}
\phi_1 \  \phi_2 \ \phi_3
\end{bmatrix}
\begin{bmatrix}
y_{t-1} \\  y_{t-2} \\ y_{t-3}
\end{bmatrix} &= \phi_1 \ y_{t-1}+\phi_2 \ y_{t-2}+\phi_3 \ y_{t-3}
\\
\begin{bmatrix}
 0.3 \ 0.5 \ 0.2
\end{bmatrix}
\begin{bmatrix}
1 \\ 2 \\ 3
\end{bmatrix} & = 0.3 \cdot1+0.5 \cdot 2+0.2 \cdot 3\\
&=0.3+1+0.6 = 1.9
\end{aligned}
$$

Jika koefisien dan *white noise*/nilai deret waktu sebelumnya dapat diekstrak dalam bentuk vektor, dapat dilakukan perkalian matriks untuk mencari nilai bagian AR dan MA:

```{r}
set.seed(30)
coefs <- c(0.3, 0.5, 0.2)
e <- c(1, 2, 3)

coefs %*% e
```

Atau, dapat dilakukan perkalian *elementwise* yang dijumlahkan:

```{r}
coefs * e
sum(coefs * e)
```

Dari prinsip ini, dapat dibuat fungsi umum untuk membangkitkan data ARMA. Input dari fungsi adalah jumlah data yang hendak dibangkitkan, koefisien MA, dan koefisien AR.

```{r}
arma.sim <- function(n, macoef, arcoef){
  manum <- length(macoef)
  arnum <- length(arcoef)
  stopifnot(manum < n & arnum < n)
  
  wn <- rnorm(n, sd = 0.5)
  init <- max(manum, arnum)

  arma <- wn[1:init]
  for(i in {init+1}:n){
   mastart <- i - manum
   maend <- i-1
   arstart <- i - arnum
   arend <- i-1
   arma[i] <- sum(arcoef * arma[arstart:arend]) + sum(macoef * wn[mastart:maend])  + wn[i]
   }
  return(arma)
}
```

Terlihat bahwa komponen $\sum_{i=1}^q y_{t-1}$ disimulasikan melalui `sum(arcoef * arma[arstart:arend])`. Jadi, koefisien dikalikan dengan data $y$ dari $t-q$ di mana q adalah jumlah koefisien AR, sampai data $t-1$. Lalu komponen $\sum_{j=1}^q \varepsilon_{t-j}$ disimulasikan melalui `sum(macoef * wn[mastart:maend])`. Koefisien dikalikan dengan *white noise* $e$ dari $t-p$, p jumlah koefisien MA, sampai $t-1$.

```{r}
# beberapa contoh pembangkitan melalui fungsi

ma3 <- arma.sim(1000, c(0.4, 0.6,0.4), 0)
ar2 <- arma.sim(1000, 0, c(0.3, 0.6))

par(mfrow = c(2, 2))
acf(ma3)
pacf(ma3)
acf(ar2)
pacf(ar2)
```

```{r}
#contoh untuk ARMA
arma22 <- arma.sim(2000, c(0.3, 0.4), c(0.3,0.4))

arma22 |> arima(c(2,0,2))
```
