---
title: "Pendugaan Parameter, Diagnostik Model, dan Peramalan"
output:
  html_document: default
  pdf_document: default
date: "2023-09-30"
---

## Packages

```{r}
library(ggplot2)
library(tsibble)
library(tseries)
library(MASS)
library(forecast)
library(TSA)
library(TTR)
library(aTSA)
library(graphics)
```

## Data Bangkitan

### Pembangkitan Data

Data yang akan dibangkitkan adalah data dengan model MA(2) sebagai berikut.

```{r}
set.seed(99)
ma2 <- arima.sim(list(order = c(0,0,2), ma = c(0.55,0.65)), n = 175)
```

Data kemudian dibagi menjadi data latih dan data uji. Pembagian kali ini dilakukan dengan proporsi / perbandingan, yaitu 80:20.

```{r}
ma2 <- ma2[-c(1:25)]
ma2.train <- ma2[1:120]
ma2.test <- ma2[121:150]
```

### Eksplorasi Data

Sebelum masuk dalam tahap pemodelan, dilakukan eksplorasi data dengan plot deret waktu untuk melihat pola data.

```{r}
#--PLOT TIME SERIES--#
plot(ma2.train,
     col = "navyblue",
     lwd = 1,
     type = "o",
     xlab = "Time",
     ylab = "Data")
```

Berdasarkan plot data deret waktu di atas, terlihat data cenderung stasioner dalam rataan dan ragam. Data stasioner dalam rataan karena menyebar/bergerak di sekitar nilai tengahnya (0) dan dikatakan stasioner dalam ragam karena memiliki lebar pita yang cenderung sama. Selain dengan plot data deret waktu, akan dilakukan pengecekan stasioneritas data dengan plot ACF dan uji ADF.

```{r}
#--CEK KESTASIONERAN---#
acf(ma2.train, main="ACF", lag.max=20)
```

Berdasarkan plot ACF di atas, dapat dilihat bahwa plot *cuts off* pada *lag* ke-2. Hal ini sesuai dengan proses pembangkitan model MA(2).

```{r}
adf.test(ma2.train) 
#stasioner
```

$H_0$ : Data tidak stasioner dalam rataan

$H_1$ : Data stasioner dalam rataan

Berdasarkan uji ADF tersebut, didapat *p-value* sebesar 0.01358 yang lebih kecil dari taraf nyata 5% sehingga tolak $H_0$ dan menandakan bahwa data stasioner dalam rataan. Hal ini sesuai dengan hasil eksplorasi menggunakan plot time series dan plot ACF.

### Spesifikasi Model

```{r}
#---SPESIFIKASI MODEL---#
par(mfrow = c(1,2))
acf(ma2.train, main="ACF", lag.max=20) #ARIMA(0,0,2)
pacf(ma2.train, main="PACF", lag.max=20) #ARIMA(1,0,0)
par(mfrow = c(1,1))
```

Berdasarkan Plot ACF, terlihat *cuts off* pada lag ke-2 sehingga dapat kita asumsikan model yang terbentuk adalah ARIMA(0,0,2). Selanjutnya, berdasarkan plot PACF, terlihat *cuts off* pada lag pertama sehingga model yang terbentuk adalah ARIMA(1,0,0). Selain dengan plot ACF dan PACF, penentuan spesifikasi model dilakukan dengan *extended ACF* (EACF) berikut ini.

```{r}
eacf(ma2.train) 
#ARIMA(0,0,2) #ARIMA(1,0,3) #ARIMA(2,0,3) #ARIMA(3,0,3) 
#Terdapat 5 model tentatif
```

Menggunakan plot EACF, dapat diambil beberapa model dengan melihat ujung segitiga yang terbentuk, antara lain ARIMA(0,0,2), ARIMA(1,0,3), ARIMA(2,0,3), dan ARIMA(3,0,3).

### Pendugaan Parameter

Selanjutnya akan dilakukan pendugaan parameter kelima model ARIMA yang terbentuk sebelumnya. Pendugaan dilakukan dengan fungsi `Arima()` yang dilanjutkan dengan melihat nilai AIC pada ringkasan data dan melihat signifikansi parameter.

```{r}
#---PENDUGAAN PARAMETER MODEL---#
model1.ma2=Arima(ma2.train, order=c(0,0,2),method="ML")
summary(model1.ma2) #AIC=326.87
lmtest::coeftest(model1.ma2) #seluruh parameter signifikan

model2.ma2=Arima(ma2.train, order=c(1,0,0),method="ML") 
summary(model2.ma2) #AIC=340.47
lmtest::coeftest(model2.ma2) #seluruh parameter signifikan

model3.ma2=Arima(ma2.train, order=c(1,0,3),method="ML") 
summary(model3.ma2) #AIC=329.22
lmtest::coeftest(model3.ma2) #tidak ada yang signifikan

model4.ma2=Arima(ma2.train, order=c(2,0,3),method="ML") 
summary(model4.ma2) #AIC=330.6
lmtest::coeftest(model4.ma2) #hanya ma2 yang signifikan

model5.ma2=Arima(ma2.train, order=c(3,0,3),method="ML") 
summary(model5.ma2) #AIC=329.87
lmtest::coeftest(model5.ma2) #hanya ma1 dan ma2 yang signifikan

#model yang dipilih adalah model 1, yaitu ARIMA(0,0,2)
```

Berdasarkan pendugaan parameter di atas, nilai AIC terkecil dimiliki oleh model ARIMA(0,0,2) dan parameter model ARIMA(0,0,2) juga seluruhnya signifikan sehingga model yang dipilih adalah model ARIMA(0,0,2).

### Analisis Sisaan

Model terbaik hasil identifikasi kemudian dicek asumsi sisaannya. Sisaan model ARIMA harus memenuhi asumsi normalitas, kebebasan, dan kehomogenan ragam. Diagnostik model dilakukan secara eksplorasi dan uji formal.

#### Eksplorasi Sisaan

```{r}
#Eksplorasi
sisaan.ma2 <- model1.ma2$residuals
par(mfrow=c(2,2))
qqnorm(sisaan.ma2)
qqline(sisaan.ma2, col = "blue", lwd = 2)
plot(c(1:length(sisaan.ma2)),sisaan.ma2)
acf(sisaan.ma2)
pacf(sisaan.ma2)
par(mfrow = c(1,1))
```

Berdasarkan plot kuantil-kuantil normal, secara eksplorasi ditunjukkan sisaan menyebar normal mengikuti garis $45^{\circ}$. Kemudian dapat dilihat juga lebar pita sisaan yang cenderung sama menandakan bahwa sisaan memiliki ragam yang homogen. Akan tetapi, plot ACF dan PACF sisaan ARIMA(0,0,2) signifikan pada lag ke-6 sehingga sisaan tidak saling bebas. Kondisi ini akan diuji lebih lanjut dengan uji formal.

#### Uji Formal

```{r}
#1) Sisaan Menyebar Normal
ks.test(sisaan.ma2,"pnorm") 
#tak tolak H0 > sisaan menyebar normal
```

Selain dengan eksplorasi, asumsi tersebut dapat diuji menggunakan uji formal. Pada tahapan ini uji formal yang digunakan untuk normalitas adalah uji Kolmogorov-Smirnov (KS). Hipotesis pada uji KS adalah sebagai berikut.

$H_0$ : Sisaan menyebar normal

$H_1$ : Sisaan tidak menyebar normal

Berdasarkan uji KS tersebut, didapat *p-value* sebesar 0.9788 yang lebih besar dari taraf nyata 5% sehingga tak tolak $H_0$ dan menandakan bahwa sisaan menyebar normal. Hal ini sesuai dengan hasil eksplorasi menggunakan plot kuantil-kuantil normal.

```{r}
#2) Sisaan saling bebas/tidak ada autokorelasi
Box.test(sisaan.ma2, type = "Ljung") 
#tak tolak H0 > sisaan saling bebas
```

Selanjutnya akan dilakukan uji formal untuk kebebasan sisaan menggunakan uji Ljung-Box. Hipotesis yang digunakan adalah sebagai berikut.

$H_0$ : Sisaan saling bebas

$H_1$ : Sisaan tidak tidak saling bebas

Berdasarkan uji Ljung-Box tersebut, didapat *p-value* sebesar 0.5082 yang lebih besar dari taraf nyata 5% sehingga tak tolak $H_0$ dan menandakan bahwa sisaan saling bebas. Hal ini berbeda dengan eksplorasi.

```{r}
#3) Sisaan homogen
Box.test((sisaan.ma2)^2, type = "Ljung") 
#tak tolak H0 > sisaan homogen
```

Hipotesis yang digunakan untuk uji kehomogenan ragam adalah sebagai berikut.

$H_0$ : Ragam sisaan homogen

$H_1$ : Ragam sisaan tidak homogen

Berdasarkan uji Ljung-Box terhadap sisaan kuadrat tersebut, didapat *p-value* sebesar 0.116 yang lebih besar dari taraf nyata 5% sehingga tak tolak $H_0$ dan menandakan bahwa ragam sisaan homogen.

```{r}
#4) Nilai tengah sisaan sama dengan nol
t.test(sisaan.ma2, mu = 0, conf.level = 0.95) 
#tak tolak h0 > nilai tengah sisaan sama dengan 0
```

Terakhir, dengan uji-t, akan dicek apakah nilai tengah sisaan sama dengan nol. Hipotesis yang diujikan sebagai berikut.

$H_0$ : nilai tengah sisaan sama dengan 0

$H_1$ : nilai tengah sisaan tidak sama dengan 0

Berdasarkan uji-ttersebut, didapat *p-value* sebesar 0.9594 yang lebih besar dari taraf nyata 5% sehingga tak tolak $H_0$ dan menandakan bahwa nilai tengah sisaan sama dengan nol. Hal ini berbeda dengan eksplorasi.

### Overfitting

Tahapan selanjutnya adalah *overfitting* dilakukan dengan menaikkan orde AR(p) dan MA(q) dari model ARIMA(0,0,2) untuk melihat apakah terdapat model lain yang lebih baik dari model saat ini. Kandidat model *overfitting* adalah ARIMA(1,0,2) dan ARIMA(0,0,3).

```{r}
#---OVERFITTING---#
model1a.ma2=Arima(ma2.train, order=c(1,0,2),method="ML")
summary(model1a.ma2) #327.31
lmtest::coeftest(model1a.ma2) #ar1 tidak signifikan

model1b.ma2=Arima(ma2.train, order=c(0,0,3),method="ML")
summary(model1b.ma2) #327.24
lmtest::coeftest(model1b.ma2) #ma3 tidak signifikan

#model yang dipilih adalah model awal, yaitu ARIMA(0,0,2)
```

Berdasarkan kedua model hasil *overfitting* di atas, model ARIMA(1,0,2) dan ARIMA(0,0,3) memiliki AIC yang lebih besar dibandingkan dengan model ARIMA(0,0,2) dan parameter kedua model ARIMA(1,0,2) dan ARIMA(0,0,3) tidak seluruhnya signifikan. Oleh karena itu, model ARIMA(0,0,2) akan tetap digunakan untuk melakukan peramalan.

### Peramalan

Peramalan dilakukan menggunakan fungsi `forecast()` . Contoh peramalan berikut ini dilakukan untuk 30 hari ke depan.

```{r}
#---FORECAST---#
ramalan <- forecast(model1.ma2, h = 30) 
ramalan
data.ramalan <- ramalan$mean
plot(ramalan)
```

Berdasarkan hasil plot ramalan di atas, dapat dilihat bahwa ramalan ARIMA(0,0,2) cenderung meningkat di awal periode dan stabil hingga akhir periode. Selanjutnya, dapat dicari nilai akurasi antara hasil ramalan dengan data uji sebagai berikut.

```{r}
perbandingan<-matrix(data=c(ma2.test, data.ramalan),
                     nrow = 30, ncol = 2)
colnames(perbandingan)<-c("Aktual","Hasil Forecast")
perbandingan
accuracy(data.ramalan, ma2.test)
```

## Data Asli
