---
title: "Pertemuan 1 - Pemulusan"
author:
- Adelia Putri Pangestika
- Muhammad Rizky Nurhambali
output:
  html_document: default
  pdf_document: default
  word_document: default
---

```{r setup, include=FALSE}
knitr::opts_chunk$set(echo = TRUE)
```

## Library / Packages

*Package* R yang akan digunakan pada perkuliahan Analisis Deret Waktu sesi UTS adalah: `forecast`, `graphics`, `TTR`, `TSA` . Jika *package* tersebut belum ada, silakan install terlebih dahulu.

```{r}
#install.packages("forecast")
#install.packages("graphics")
#install.packages("TTR")
#install.packages("TSA")
```

Jika sudah ada, silakan panggil library *package* tersebut.

```{r}
library("forecast")
library("graphics")
library("TTR")
library("TSA")
```

## Impor Data

```{r}
#install.packages("rio") #install jika belum ada
library(rio)
data1 <- import("https://raw.githubusercontent.com/rizkynurhambali/Praktikum-MPDW-2324/main/Pertemuan%201/Data_1.csv")
data2 <- import("https://raw.githubusercontent.com/rizkynurhambali/Praktikum-MPDW-2324/main/Pertemuan%201/Data_2.csv")
```

## Eksplorasi Data

Melihat data, struktur data, dan dimensi data

```{r}
View(data1)
str(data1)
dim(data1)
```

Mengubah data agar terbaca sebagai data deret waktu dengan fungsi `ts()` .

```{r}
data1.ts <- ts(data1$Yt)
data2.ts <- ts(data2$Sales)
```

Menampilkan ringkasan data

```{r}
summary(data1.ts)
summary(data2.ts)
```

Membuat plot data deret waktu

```{r}
ts.plot(data1.ts, xlab="Time Period ", ylab="Reading", 
        main = "Time Series Plot")
points(data1.ts)
```

Menyimpan plot

```{r}
#menyimpan plot
#dev.copy(png, "eksplorasi.png")
#dev.off()
```

## SMA & DMA

## Single Exponential Smoothing & Double Exponential Smoothing

### Pembagian Data

```{r}
#membagi training dan testing
training<-data1[1:40,]
testing<-data1[41:50,]
train.ts <- ts(training$Yt)
test.ts <- ts(testing$Yt)
```

### Eksplorasi

```{r}
#eksplorasi data
plot(data1.ts, col="red",main="Plot semua data")
points(data1.ts)

plot(train.ts, col="blue",main="Plot data latih")
points(train.ts)
```

```{r}
#Eksplorasi dengan GGPLOT
library(ggplot2)
ggplot() + 
  geom_line(data = training, aes(x = Periode, y = Yt, col = "Data Latih")) +
  geom_line(data = testing, aes(x = Periode, y = Yt, col = "Data Uji")) +
  labs(x = "Periode Waktu", y = "Membaca", color = "Legend") +
  scale_colour_manual(name="Keterangan:", breaks = c("Data Latih", "Data Uji"),
                      values = c("blue", "red")) + 
  theme_bw() + theme(legend.position = "bottom",
                     plot.caption = element_text(hjust=0.5, size=12))
```

### SES

```{r}
#Cara 1 (fungsi ses)
ses.1 <- ses(train.ts, h = 10, alpha = 0.2)
plot(ses.1)
ses.1

ses.2<- ses(train.ts, h = 10, alpha = 0.7)
plot(ses.2)
ses.2
```

```{r}
#Cara 2 (fungsi Holtwinter)
ses1<- HoltWinters(train.ts, gamma = FALSE, beta = FALSE, alpha = 0.2)
plot(ses1)

#ramalan
ramalan1<- forecast(ses1, h=10)
ramalan1

ses2<- HoltWinters(train.ts, gamma = FALSE, beta = FALSE, alpha = 0.7)
plot(ses2)

#ramalan
ramalan2<- forecast(ses2, h=10)
ramalan2
```

### DES
