---
title: "Pertemuan 1 - Pemulusan"
author:
- Adelia Putri Pangestika
- Muhammad Rizky Nurhambali
output:
  html_document: default
  pdf_document: default
  word_document: default
---

```{r setup, include=FALSE}
knitr::opts_chunk$set(echo = TRUE)
```

## Library / Packages

*Package* R yang akan digunakan pada perkuliahan Analisis Deret Waktu sesi UTS adalah: `forecast`, `graphics`, `TTR`, `TSA` . Jika *package* tersebut belum ada, silakan install terlebih dahulu.

```{r}
#install.packages("forecast")
#install.packages("graphics")
#install.packages("TTR")
#install.packages("TSA")
```

Jika sudah ada, silakan panggil library *package* tersebut.

```{r}
library("forecast")
library("graphics")
library("TTR")
library("TSA")
```

## Impor Data

```{r}
#install.packages("rio") #install jika belum ada
library(rio)
data1 <- import("https://raw.githubusercontent.com/rizkynurhambali/Praktikum-MPDW-2324/main/Pertemuan%201/Data_1.csv")
data2 <- import("https://raw.githubusercontent.com/rizkynurhambali/Praktikum-MPDW-2324/main/Pertemuan%201/Data_2.csv")
```

## Eksplorasi Data

Melihat data, struktur data, dan dimensi data

```{r}
View(data1)
str(data1)
dim(data1)
```

Mengubah data agar terbaca sebagai data deret waktu dengan fungsi `ts()` .

```{r}
data1.ts <- ts(data1$Yt)
data2.ts <- ts(data2$Sales)
```

Menampilkan ringkasan data

```{r}
summary(data1.ts)
summary(data2.ts)
```

Membuat plot data deret waktu

```{r}
ts.plot(data1.ts, xlab="Time Period ", ylab="Reading", 
        main = "Time Series Plot")
points(data1.ts)
```

Menyimpan plot

```{r}
#menyimpan plot
#dev.copy(png, "eksplorasi.png")
#dev.off()
```

## SMA & DMA

## Single Exponential Smoothing & Double Exponential Smoothing

### Pembagian Data

```{r}
#membagi training dan testing
training<-data1[1:40,]
testing<-data1[41:50,]
train.ts <- ts(training$Yt)
test.ts <- ts(testing$Yt)
```

### Eksplorasi

```{r}
#eksplorasi data
plot(data1.ts, col="red",main="Plot semua data")
points(data1.ts)

plot(train.ts, col="blue",main="Plot data latih")
points(train.ts)
```

```{r}
#Eksplorasi dengan GGPLOT
library(ggplot2)
ggplot() + 
  geom_line(data = training, aes(x = Periode, y = Yt, col = "Data Latih")) +
  geom_line(data = testing, aes(x = Periode, y = Yt, col = "Data Uji")) +
  labs(x = "Periode Waktu", y = "Membaca", color = "Legend") +
  scale_colour_manual(name="Keterangan:", breaks = c("Data Latih", "Data Uji"),
                      values = c("blue", "red")) + 
  theme_bw() + theme(legend.position = "bottom",
                     plot.caption = element_text(hjust=0.5, size=12))
```

### SES

Pemulusan dengan metode SES dapat dilakukan dengan dua fungsi dari *packages* berbeda, yaitu (1) fungsi `ses()` dari *packages* `forecast` dan (2) fungsi `HoltWinters` dari *packages* `stats` .

```{r}
#Cara 1 (fungsi ses)
ses.1 <- ses(train.ts, h = 10, alpha = 0.2)
plot(ses.1)
ses.1

ses.2<- ses(train.ts, h = 10, alpha = 0.7)
plot(ses.2)
ses.2
```

```{r}
autoplot(ses.1) +
  autolayer(fitted(ses.1), series="Fitted") +
  ylab("Membaca") + xlab("Periode")
```

Pada fungsi `ses()` , nilai `y` adalah nilai data deret waktu, `gamma` adalah parameter pemulusan untuk komponen musiman, `beta` adalah parameter pemulusan untuk tren, dan `alpha` adalah parameter pemulusan untuk stasioner.

```{r}
#Cara 2 (fungsi Holtwinter)
ses1<- HoltWinters(train.ts, gamma = FALSE, beta = FALSE, alpha = 0.2)
plot(ses1)

#ramalan
ramalan1<- forecast(ses1, h=10)
ramalan1

ses2<- HoltWinters(train.ts, gamma = FALSE, beta = FALSE, alpha = 0.7)
plot(ses2)

#ramalan
ramalan2<- forecast(ses2, h=10)
ramalan2
```

Fungsi `HoltWinters` memiliki argumen yang sama dengan fungsi `ses()` . Argumen-argumen kedua fungsi dapat dilihat lebih lanjut dengan `?ses()` atau `?HoltWinters` .

Nilai parameter $\alpha$ dari kedua fungsi dapat dioptimalkan menyesuaikan dari *error*-nya paling minimumnya. Caranya adalah dengan membuat parameter $\alpha =$ `NULL` .

```{r}
#SES
ses.opt <- ses(train.ts, h = 10, alpha = NULL)
plot(ses.opt)
ses.opt

#Lamda Optimum Holt Winter
sesopt<- HoltWinters(train.ts, gamma = FALSE, beta = FALSE,alpha = NULL)
sesopt
plot(sesopt)

#ramalan
ramalanopt<- forecast(sesopt, h=10)
ramalanopt
```

#### Akurasi Data Latih

```{r}
#Keakuratan Metode
#Pada data training
SSE1<-ses1$SSE
MSE1<-ses1$SSE/length(train.ts)
RMSE1<-sqrt(MSE1)

akurasi1 <- matrix(c(SSE1,MSE1,RMSE1))
row.names(akurasi1)<- c("SSE", "MSE", "MAPE")
colnames(akurasi1) <- c("Akurasi lamda=0.2")
akurasi1

SSE2<-ses2$SSE
MSE2<-ses2$SSE/length(train.ts)
RMSE2<-sqrt(MSE2)

akurasi2 <- matrix(c(SSE2,MSE2,RMSE2))
row.names(akurasi2)<- c("SSE", "MSE", "RMSE")
colnames(akurasi2) <- c("Akurasi lamda=0.7")
akurasi2

#Cara Manual
fitted1<-ramalan1$fitted
sisaan1<-ramalan1$residuals
head(sisaan1)

resid1<-training$Yt-ramalan1$fitted
head(resid1)
```

```{r}
#Cara Manual
SSE.1=sum(sisaan1[2:length(train.ts)]^2)
SSE.1

MSE.1 = SSE.1/length(train.ts)
MSE.1

MAPE.1 = sum(abs(sisaan1[2:length(train.ts)]/train.ts[2:length(train.ts)])*
               100)/length(train.ts)
MAPE.1

akurasi.1 <- matrix(c(SSE.1,MSE.1,MAPE.1))
row.names(akurasi.1)<- c("SSE", "MSE", "MAPE")
colnames(akurasi.1) <- c("Akurasi lamda=0.2")
akurasi.1

fitted2<-ramalan2$fitted
sisaan2<-ramalan2$residuals
head(sisaan2)

resid2<-training$Yt-ramalan2$fitted
head(resid2)

SSE.2=sum(sisaan2[2:length(train.ts)]^2)
SSE.2

MSE.2 = SSE.2/length(train.ts)
MSE.2

MAPE.2 = sum(abs(sisaan2[2:length(train.ts)]/train.ts[2:length(train.ts)])*
               100)/length(train.ts)
MAPE.2

akurasi.2 <- matrix(c(SSE.2,MSE.2,MAPE.2))
row.names(akurasi.2)<- c("SSE", "MSE", "MAPE")
colnames(akurasi.2) <- c("Akurasi lamda=0.7")
akurasi.2
```

#### Akurasi Data Uji

```{r}
selisih1<-ramalan1$mean-testing$Yt
SSEtesting1<-sum(selisih1^2)
MSEtesting1<-SSEtesting1/length(testing)

selisih2<-ramalan2$mean-testing$Yt
SSEtesting2<-sum(selisih2^2)
MSEtesting2<-SSEtesting2/length(testing)

selisihopt<-ramalanopt$mean-testing$Yt
SSEtestingopt<-sum(selisihopt^2)
MSEtestingopt<-SSEtestingopt/length(testing)

akurasitesting1 <- matrix(c(SSEtesting1,SSEtesting2,SSEtestingopt))
row.names(akurasitesting1)<- c("SSE1", "SSE2", "SSEopt")
akurasitesting1

akurasitesting2 <- matrix(c(MSEtesting1,MSEtesting2,MSEtestingopt))
row.names(akurasitesting2)<- c("MSE1", "MSE2", "MSEopt")
akurasitesting2
```

### DES
