---
title: "Pertemuan 1 - Pemulusan"
author:
- Adelia Putri Pangestika
- Muhammad Rizky Nurhambali
output:
  html_document: default
  pdf_document: default
  word_document: default
---

```{r setup, include=FALSE}
knitr::opts_chunk$set(echo = TRUE)
```

## Library / Packages

*Package* R yang akan digunakan pada perkuliahan Analisis Deret Waktu sesi UTS adalah: `forecast`, `graphics`, `TTR`, `TSA` . Jika *package* tersebut belum ada, silakan install terlebih dahulu.

```{r}
#install.packages("forecast")
#install.packages("graphics")
#install.packages("TTR")
#install.packages("TSA")
```

Jika sudah ada, silakan panggil library *package* tersebut.

```{r}
library("forecast")
library("graphics")
library("TTR")
library("TSA")
```

## Impor Data

```{r}
#install.packages("rio") #install jika belum ada
library(rio)
data1 <- import("https://raw.githubusercontent.com/rizkynurhambali/Praktikum-MPDW-2324/main/Pertemuan%201/Data_1.csv")
data2 <- import("https://raw.githubusercontent.com/rizkynurhambali/Praktikum-MPDW-2324/main/Pertemuan%201/Data_2.csv")
```

## Eksplorasi Data

Melihat data, struktur data, dan dimensi data

```{r}
View(data1)
str(data1)
dim(data1)
```

Mengubah data agar terbaca sebagai data deret waktu dengan fungsi `ts()` .

```{r}
data1.ts <- ts(data1$Yt)
data2.ts <- ts(data2$Sales)
```

Menampilkan ringkasan data

```{r}
summary(data1.ts)
summary(data2.ts)
```

Membuat plot data deret waktu

```{r}
ts.plot(data1.ts, xlab="Time Period ", ylab="Reading", 
        main = "Time Series Plot")
points(data1.ts)
```

Menyimpan plot

```{r}
#menyimpan plot
#dev.copy(png, "eksplorasi.png")
#dev.off()
```

## SMA & DMA

## SES & DES
