---
title: "Pertemuan 2 - Regresi"
author:
- Adelia Putri Pangestika
- Muhammad Rizky Nurhambali
output:
  pdf_document: default
  word_document: default
  html_document:
    theme: yeti
    toc: true
    toc_float: true
---

## Pemanggilan *Packages*

```{r}
library(dplyr)
library(TTR)
library(forecast)
library(lmtest) #digunakan untuk uji formal pendeteksian autokorelasi
library(orcutt) #untuk membuat model regresi Cochrane-Orcutt
library(HoRM) #untuk membuat model regresi Hildreth-Lu
```

## Input Data

Data yang digunakan dalam kesempatan kali ini adalah data IPM Provinsi Gorontalo periode tahun 2010-2021.

```{r}
tahun <- c(2010,2011,2012,2013,2014,2015,2016,2017,2018,2019,2020,2021)
ipm <- c(62.65,63.48,64.16,64.70,65.17,65.86,66.29,67.01,67.71,68.49,68.68,69.00)
dtGorontalo <- cbind(tahun,ipm)
dtGorontalo <- as.data.frame(dtGorontalo)
dtGorontalo
```

## Eksplorasi Data

Sebelum melakukan regresi, akan diperlihatkan *plot time-series* dari IPM Provinsi Gorontalo Periode 2010-2021

```{r}
#Membentuk objek time series
data.ts<-ts(dtGorontalo$ipm)
data.ts

#Membuat plot time series
ts.plot(data.ts, xlab="Time Period ", ylab="IPM", main= "Time Series Plot of IPM")
points(data.ts)
```

Selanjutnya akan dilakukan ramalan dan pemulusan dengan metode DMA dan DES karena terlihat pada plot di atas menunjukkan adanya *trend*.
