---
title: "Data Tidak Stasioner"
output:
  html_document: default
  pdf_document: default
date: "2023-09-23"
---

```{r}
library(ggplot2)
library(tsibble)
library(tseries)
```

## Stasioner dalam Rataan dan Ragam

Pada dasarnya, pembangkitan data ARIMA akan menghasilkan data yang stasioner dalam rataan dan ragam karena akan mengikuti fungsi *default*-nya yang mengikuti pembangkitan bilangan acak normal dengan `mean=0` dan `ragam=1` .

```{r}
stas <- arima.sim(n=100, list(order=c(1,0,1),ar= .2, ma=.2),mean=12)
```

### Plot *Time Series*

```{r}
plot_stas <- stas |> as_tsibble() |> 
  ggplot(aes(x = index, y = value)) + geom_line() + theme_bw() +
  xlab("Obs") + ylab("Nilai")
plot_stas
```

### Plot ACF

```{r}
acf(stas)
```

Berdasarkan plot ACF, terlihat bahwa plot ACF pada data tersebut cenderung *tails off* dan membentuk gelombang sinus.

### Uji ADF

```{r}
tseries::adf.test(stas)
```

$H_0$ : Data tidak stasioner dalam rataan

$H_1$ : Data stasioner dalam rataan

Berdasarkan uji ADF tersebut, didapat *p-value* sebesar 0.01 yang lebih kecil dari taraf nyata 5% sehingga tolak $H_0$ dan menandakan bahwa data stasioner dalam rataan. Hal ini sesuai dengan hasil eksplorasi menggunakan plot time series dan plot ACF.

### Plot Box-Cox

```{r}
index <- seq(1:100)
library(MASS)
bc = boxcox(stas~index, lambda = seq(-6,2,by=0.01))
#Nilai Rounded Lambda
lambda <- bc$x[which.max(bc$y)]
lambda
#SK
bc$x[bc$y > max(bc$y) - 1/2 * qchisq(.95,1)]
```

Gambar di atas menunjukkan nilai *rounded value* ($\lambda$) sebesar -1,94 dan pada selang kepercayaan 95% nilai memiliki batas bawah -5,01 dan batas atas 1,02. Selang tersebut memuat nilai satu sehingga dapat dikatakan bahwa data bangkitan stasioner dalam ragam.

### Partisi Data

#### Bagian 1

#### Bagian 2

#### Bagian 3

## Tidak Stasioner dalam Rataan, Stasioner dalam Ragam

Bagaimana cara mensimulasikan data dengan tren tertentu?

Kunci dari simulasi tersebut berada di $Y_{t}-Y_{t-1}$, atau *first difference*, atau selisih antara observasi di waktu ke $t$ dan observasi sebelumnya. Jika suatu deret waktu memiliki tren naik, misal, maka selisih tersebut akan positif. Sebaliknya, jika suatu deret memiliki tren turun, maka selisih akan negatif. Jika suatu deret stasioner, selisih akan memiliki rata-rata nol.

Ini dapat diilustrasikan dengan fungsi `cumsum`. `cumsum` adalah jumlah kumulatif. Untuk mengerti logika dari pengunaan jumlah kumulatif, bayangkan ada deret waktu dengan nilai awal $c$:

$$
Y_1 = c
$$

Lalu definsikan $d_i$, di mana $i = 2, 3, \ldots$ sebagai selisih observasi ke-i dengan observasi sebelumnya:

$$
d_i = Y_i-Y_{i-1}
$$

Perhatikan bahwa:

$$
\begin{aligned}
Y_3-Y_{1} & = d_3+d_2\\
&= Y_3-Y_2+Y_2-Y_1
\end{aligned}
$$

Cukup jelas bahwa sifat tersebut berarti:

$$
\begin{aligned}
Y_t-Y_1 &= \sum_{i=2}^t d_i\\
Y_t &= Y_1 + \sum_{i=2}^t d_i
\end{aligned}
$$

Atau, amatan di waktu ke $t$ dapat ditemukan dari menambahkan amatan ke-1 dengan jumlah kumulatif perbedaan $d_i$ sampai di waktu ke-t. Kode di bawah membuat data dengan proses tersebut. Ada tiga skenario, yaitu:

1.  Selisih antara observasi dan observasi sebelumnya nol

2.  Selisih antara observasi dan observasi sebelumnya positif

3.  Selisih antara observasi dan observasi sebelumnya negatif

Dengan nilai awal 1 dan komponen $e_t$ menyebar normal.

```{r}
notrend <- 1 + cumsum(rep(0, 100)) + rnorm(100) |> ts()
postrend <- 1 + cumsum(rep(0.2, 100)) + rnorm(100) |> ts() 
negtrend <- 1 + cumsum(rep(-0.2, 100)) + rnorm(100) |> ts()
```

Hasil yang muncul dapat di-plot (note, untuk plotting ini digunakan `ggplot2`; `ts.plot()` dapat digunakan - ini tergantung preferensi saja):

```{r}
plot_notrend <- notrend |> as_tsibble() |> 
  ggplot(aes(x = index, y = value)) + geom_line() + theme_bw() +
  xlab("Obs") + ylab("Nilai") + ggtitle("First Difference = 0")
plot_postrend <- postrend |> as_tsibble() |> 
  ggplot(aes(x = index, y = value)) + geom_line() + theme_bw() +
  xlab("Obs") + ylab("Nilai") + ggtitle("First Difference = 0.2")
plot_negtrend <- negtrend |> as_tsibble() |> 
  ggplot(aes(x = index, y = value)) + geom_line() + theme_bw() +
  xlab("Obs") + ylab("Nilai") + ggtitle("First Difference = -0.2")

ggpubr::ggarrange(plot_notrend, plot_postrend, plot_negtrend, nrow = 3)
```

Dapat disimulasikan proses MA atau AR yang tidak stasioner dengan suatu tren dengan mensimulasikan beda terlebih dahulu (menggunakan `arima.sim`), ditambah suatu konstanta, lalu mencari jumlah kumulatif. Terdapat juga parameter `mean` di fungsi `arima.sim`, tetapi parameter ini adalah parameter untuk $E[e_t]$, bukan $E[Y_t-Y_{t-1}]$. Proses dari nilai harapan *white noise* tertentu menjadi nilai harapan $Y$ di suatu proses MA atau AR yang tak stasioner sangat tergantung pada model, yang diilustrasikan [di sini](https://stats.stackexchange.com/questions/294748/arima-sim-again-what-does-the-mean-parameter-do-in-an-ma1-sim/).

```{r}
startSpot <- 3
dt <- {arima.sim(n=100, list(order=c(1,0,1),ar=c(.2), ma=.2)) + 1.5}  |> ts()
yt <- startSpot + cumsum(dt) |> ts()

dt_alt <- arima.sim(n=100, list(order=c(1,0,1),ar=c(.2), ma=.2), mean = 1.5)  |> ts()
yt_alt <- startSpot + cumsum(dt_alt) |> ts()

plot_dt <- dt |> as_tsibble() |> 
  ggplot(aes(x = index, y = value)) + geom_line() + theme_bw() +
  xlab("Obs") + ylab("Nilai") + ggtitle("Penambahan konstanta 1.5 di selisih")
plot_yt <- yt |> as_tsibble() |> 
  ggplot(aes(x = index, y = value)) + geom_line() + theme_bw() +
  xlab("Obs") + ylab("Nilai")
plot_dt_alt <- dt_alt |> as_tsibble() |> 
  ggplot(aes(x = index, y = value)) + geom_line() + theme_bw() +
  xlab("Obs") + ylab("Nilai") + ggtitle("Mean 1.5 di parameter arima.sim")
plot_yt_alt <- yt_alt |> as_tsibble() |> 
  ggplot(aes(x = index, y = value)) + geom_line() + theme_bw() +
  xlab("Obs") + ylab("Nilai")

ggpubr::ggarrange(plot_dt, plot_yt, plot_dt_alt, plot_yt_alt)
```

Terlihat di contoh di atas bahwa menambahkan konstanta 1.5 pada hasil `arima.sim` beda dengan memasukkan parameter `mean = 1.5`.

## Tak Stasioner dalam Ragam, Stasioner dalam Rataan

`arima.sim` memiliki parameter sd yang dapat di-set beda.

```{r}
sd1 <- arima.sim(n=100, list(order=c(1,0,1),ar=c(.2), ma=.2), sd = 1)
sd5 <- arima.sim(n=100, list(order=c(1,0,1),ar=c(.2), ma=.2), sd = 5)

c(sd1, sd5) |> ts() |> as_tsibble() |> 
  ggplot(aes(x = index, y = value)) +
  geom_line() + theme_bw() +
  xlab("Obs") + ylab("Nilai")
```

## Tidak Stasioner dalam Rataan dan juga Ragam

Hal ini dapat disimulasikan dengan membangkitkan data yang tidak stasioner dalam ragam lalu membentuk trend menggunakan data tersebut

```{r}
sd2 <- arima.sim(n=100, list(order=c(1,0,1),ar=c(.2), ma=.2), sd = 2)
sd6 <- arima.sim(n=100, list(order=c(1,0,1),ar=c(.2), ma=.2), sd = 6)
datagab <- c(sd2,sd6)
dt_rg <- startSpot + cumsum(datagab) |> ts() 
```

### Plot Time Series

```{r}
dt_rg |> as_tsibble() |> 
  ggplot(aes(x = index, y = value)) +
  geom_line() + theme_bw() +
  xlab("Obs") + ylab("Nilai")
```

Berdasarkan plot time series tersebut, terlihat bahwa data tidak stasioner dalam rataan, ditandai dengan adanya trend pada data dan tidak stasioner dalam ragam, ditandai dengan adanya perbedaan lebar pita pada plot

### Plot ACF

```{r}
acf(dt_rg)
```

Berdasarkan plot ACF, terlihat bahwa plot ACF pada data tersebut menurun secara perlahan (*tails off slowly*)yang menandakan data tidak stasioner dalam rataan

### Uji ADF

```{r}
adf.test(dt_rg)
```

$H_0$ : Data tidak stasioner dalam rataan

$H_1$ : Data stasioner dalam rataan

Berdasarkan uji ADF tersebut, didapat *p-value* sebesar 0.7264 yang lebih besar dari taraf nyata 5% dan menandakan bahwa data tidak stasioner dalam rataan. Hal ini sesuai dengan hasil eksplorasi menggunakan plot time series dan plot ACF

### Plot Boxcox

### Partisi Data

#### Bagian 1

#### Bagian 2

#### Bagian 3
